【裁判字號】    85,台上,547
【裁判日期】    850314
【裁判案由】    離婚
【裁判全文】
最高法院民事判決                                八十五年度台上字第五四七號
    上 訴 人  乙○○
    被上訴人  甲○○
右當事人間請求離婚事件，上訴人對於中華民國八十四年七月十七日台灣高等法院第
二審判決（八十三年度家上字第七○號），提起上訴，本院判決如左：
    主  文
上訴駁回。
第三審訴訟費用由上訴人負擔。
    理  由
本件上訴人主張：兩造於民國七十六年間結婚，育有一女二子，婚後在台北市○○○
路經營具生意，胼手胝足，事業蒸蒸日上，家中略有積蓄遂購買房地產，並信託登
記於被上訴人名下。詎被上訴人竟勾串娘家之人予以侵占，又常藉故爭吵，動手將伊
毆傷，且誣指伊與訴外人楊柳青有外遇，造成伊精神上及身體上無法忍受之痛苦，已
達不堪同居之虐待；且於八十二年五月三日無故離家出走，棄丈夫稚子於不顧，更顛
倒是非訴請離婚，遭敗訴判決確定後仍拒不回家履行同居義務，顯然惡意遺棄伊於繼
續狀態中，而構成無法維持婚姻之重大事由等情，（先位聲明）求為准兩造離婚；並
於原審追加備位聲明，求為命被上訴人應與上訴人同居之判決。
被上訴人則以：兩造結婚後，上訴人不務正業，終日在外，並利用外出收取帳款之機
會捻花惹草，勾搭有夫之婦，且常藉故毆打伊成傷，因而遭法院判刑在案。伊因不堪
上訴人毆打，無法忍受其精神虐待暫回娘家居住，在胞兄經營之具行幫忙，賺取工
資以求溫飽，並無惡意遺棄情事。台北市○○○路房屋係八十年七月間購得登記在伊
名下，依法屬伊所有且有權處分，焉能指為侵占。況上訴人以伊涉有侵占罪嫌所提刑
事告訴，業經法院判決無罪確定，其據以請求離婚顯無理由。上訴人不念夫妻之情，
再三接續無端興訟，伊何能返家與之履行同居義務等語，資為抗辯。
原審審理結果以：上訴人主張被上訴人將其毆傷，致外耳膜破裂，及抓傷其生殖器涉
嫌傷害之事實，均為被上訴人所否認，前者雖據上訴人提出醫院就診紀錄及訴外人黃
樂山之證明書為證，但查其於該傷害案檢察官偵查時，已陳稱無證人在場，經查明被
上訴人無犯罪嫌疑而處分不起訴確定；而後者亦經其自動撤回告訴，獲不起訴處分在
案。嗣後被上訴人反訴上訴人誣告，雖經檢察官認定上訴人無誣告情事，仍難據以推
定被上訴人有何傷害行為。次查被上訴人前對上訴人提起之離婚訴訟，經核其書狀內
容，僅陳述以惡意遺棄為由請求離婚之原因事實，非以上訴人與人通姦為訴請離婚之
事由，亦未虛構上訴人與訴外人楊女通姦，已難謂有誣指上訴人與人通姦情事。況上
訴人自承楊柳菁係其高職同學，曾與之電話聯繫；而證人即上訴人之姐陳金雀亦到場
證稱：「兩造間曾因金錢問題發生爭執，也曾聽說兩人要鬧離婚，亦曾聽被告提起原
告在外有女人之事」等語；上訴人於前述兩造間另案離婚訴訟且稱其曾離家出走，有
該臺北地方法院八十二年婚字第二八二號民事判決可證。足見兩造間係由於上訴人本
身之行為，致被上訴人懷疑上訴人因與楊女有昧關係而離家出走，乃以惡意遺棄為
由請求判決離婚，自與虛構事實誣指上訴人姦情有異。上訴人執各該事由主張被上訴
人有不堪同居生活之虐待，均非可取。再查台北市○○○路○段一一○號房屋，固於
八十年七月兩造婚姻關係存續期間購買，但經登記為被上訴人名義，依修正後民法第
一千零十七條規定，應屬被上訴人所有；且兩造於八十三年一月二十四日簽立協議書
，上訴人亦同意該房屋歸被上訴人所有，則被上訴人自行處分其名下所有之不動產，
自非法所不許。而上訴人以被上訴人出賣房地涉有侵占罪嫌提起刑事告訴，亦經刑事
法院判決無罪確定，仍不足以證明被上訴人有何不法行為。至上訴人所指被上訴人夥
同其胞兄經營具行，與伊經營之「全泰具行」為不正當之營業競爭一節，未舉證
以實其說，亦不足採信。次按夫妻之一方無正當理由，而與他方別居，固屬違背同居
義務，惟民法第一千零五十二條第一項第五款所謂以惡意遺棄他方，不僅需有違背同
居義務之客觀事實，並須有拒絕同居之主觀情事始為相當，妻與夫失和歸寧居住，久
未返家，如僅因夫迄未過問而出此，別無拒絕同居之主觀情事，尚難謂為惡意遺棄。
又夫妻之一方如有不能同居之正當理由，拒絕與他方同居，即難謂以惡意遺棄他方。
查兩造間前案離婚訴訟，雖以上訴人曾對被上訴人毆打，在客觀上尚難謂已達不堪同
居虐待之程度，且上訴人離家出走後曾返回住所，其惡意遺棄之狀態已告終止為由，
駁回被上訴人離婚之請求。惟上訴人曾多次毆打被上訴人並離家出走，有該民事判決
書及被上訴人所提診斷證明書與刑事判決書可稽。被上訴人為維護自身安全，暫回娘
家居住，尚難認有拒絕履行同居之主觀情事。況兩造間之婚姻因金錢糾紛及疑有第三
者介入，自八十二年間起雙方對簿公堂纏訟不已，上訴人復藉端對被上訴人提起傷害
、侵占、偽造文書、背信等多件刑事訴訟，並有調取之刑事案卷可憑。在此情形下，
亦應認被上訴人有拒絕履行同居之正當理由。從而上訴人主張被上訴人有不堪同居之
虐待及惡意遺棄，依民法第一千零五十二條第一項第三款及第五款之規定請求離婚，
於法自屬無據。再，同條第二項固規定：「有前項以外之重大事由，難以維持婚姻者
，夫妻之一方得請求離婚」。惟該項重大事由，必係因可歸責於夫或妻一方之事由而
發生，他方始得據以請求離婚。本件上訴人既未舉證證明被上訴人有此項可歸責且難
以維持婚姻之重大事由，而兩造婚姻演變成今日互相訴訟之局面，究始於可歸責於上
訴人之事由所致，上訴人依該條項訴請離婚，即非有理由。又被上訴人既有拒絕履行
同居之正當理由，則上訴人備位聲明請求被上訴人履行同居義務，亦無理由等詞。因
而維持第一審所為上訴人敗訴之判決，並駁回上訴人追加之訴，經核於法並無不合。
上訴論旨，猶就原審取捨證據、認定事實之職權行使，指摘原判決不當，求予廢棄，
難謂有理由。
據上論結，本件上訴為無理由，依民事訴訟法第四百八十一條、第四百四十九條第一
項、第七十八條，判決如主文。
中      華      民      國    八十五    年      三      月     十四     日
                              最高法院民事第七庭
                                  審判長法官  蕭  亨  國
                                        法官  吳  正  一
                                        法官  楊  隆  順
                                        法官  陳  淑  敏
                                        法官  徐  璧  湖
      右正本證明與原本無異
                                              書  記  官
中      華      民      國    八十五    年      三      月    二十八    日


司法院資訊處製作；財團法人民間司法改革基金會備份。
